【裁判字號】    99,輔宣,40
【裁判日期】    991011
【裁判案由】    輔助宣告
【裁判全文】
臺灣士林地方法院民事裁定
                                      99年度輔宣字第40號
聲  請  人  陳林鑾
上列聲請人聲請監護宣告事件，本院裁定如下：
    主  文
宣告陳詩晴（女、民國00年00月00日生、身分證統一編號：Z000000000號）為受輔助宣告之人。
選定陳林鑾（女、民國00年0 月00日生、身分證統一編號：Z000000000號）為受輔助宣告人陳詩晴之輔助人。
聲請程序費用由受輔助宣告之人陳詩晴負擔。
    理  由
一、本件聲請意旨略以：聲請人陳林鑾係陳詩晴（女、民國00年
    00月00日生、身分證統一編號：Z000000000號、住臺北市○
    ○區○○○路0 段00巷00弄0 ○0 號）之母，陳詩晴自民國
    74年起罹患原發性精神官能症，雖延醫診治但不見起色，致
    不能為意思表示或受意思表示，為此聲請准予裁定宣告相對
    人陳詩晴為受監護宣告之人等語，並提出戶籍謄本、中華民
    國身心障礙手冊影本、臺北市立聯合醫院松德院區診斷證明
    書、親屬系統表等件為證。
二、按對於因精神障礙或其他心智缺陷，致其為意思表示或受意
    思表示，或辨識其意思表示效果之能力，顯有不足者，法院
    得因本人、配偶、四親等內之親屬、最近一年有同居事實之
    其他親屬、檢察官、主管機關或社會福利機構之聲請，為輔
    助之宣告，民法第15條之1 第1 項定有明文。又按法院對於
    監護之聲請，認為未達民法第14條第1 項之程度者，得依民
    法第15條之1 第1 項規定，為輔助之宣告，民法第14條第3
    項亦有明文。再按，法院對於監護之聲請，認為未達民法第
    14 條 第1 項之程度，而有輔助宣告之原因者，得依聲請或
    依職權以裁定為輔助之宣告。法院為前項裁定前，應使聲請
    人及受輔助宣告之人有陳述意見之機會，民事訴訟法第624
    條之3 規定甚明。本件聲請人原聲請對陳詩晴為監護宣告，
    嗣於99年9 月28日具狀聲請變更為輔助宣告，依前揭意旨，
    尚無不合，核先敘明。
三、經查，本院在鑑定人即臺北市立聯合醫院松德院區精神科醫
    師楊添圍前訊問陳詩晴，審驗陳詩晴之心神狀況，其對本院
    訊問內容均能切題回應，並稱：因靈魂會與其說話，致外人
    以為伊自言自語，且雖然在醫學上認為是精神分裂疾病，但
    伊認為靈學上並非如此認定等語，惟審酌臺北市立聯合醫院
    民國99年8 月9 日北市○○○○00000000000 號函附之精神
    鑑定報告書認：「(1)個人生活史、疾病史：陳女70年底與堂
    姊至同一家加工廠工作，因工作問題開始與老闆爭執，之後
    出現失眠、易與人爭執吵鬧情形，陸續出現被害、被跟蹤等
    妄想，71年2 月11日至臺北市立療養院（即現今之臺北市立
    聯合醫院松德院區）初診，診斷為『精神分裂症』，其後並
    於71年4 月8 日至6 月14日住院治療，診斷仍為精神分裂症
    ，陳女斷續接受治療至74年9 月23日，即未再返診。陳女之
    後可於靜修女中畢業，74年至84年間可於百貨專櫃持續工作
    ，84年因故辭職後未再就業。93年開始，陳女自言自語，與
    人爭執情形加劇，也會在家中貼滿佛像圖，98年間，家人發
    現陳女將父親定存解約後至高雄購屋，98年11月20日方由家
    人勸說下，勉強至本院松德院區急診，並於次日住院治療，
    直至99年1 月11日出院，診斷為『精神分裂症，妄想型』。
    陳女之妹因陳女判斷能力不佳、行為固著，而父親於99年初
    過世，母親無法約束陳女，恐陳女再度無緣由處理父母財產
    ，因此監護宣告聲請。(2)身體檢查：陳女身高154 公分，體
    重51公斤，肢體外觀、行動無異常，無身體不適之陳述，神
    經學及腦波檢查結果正常。(3)精神狀態：陳女與二妹、三妹
    及母親一同來院，當時意識清醒，儀容整潔且有適切化妝，
    口語表達清楚，但好爭辯，無不適切笑容及受聽幻覺干擾之
    徵象，注意尚集中，可切題回答鑑定者及法官之詢問。陳女
    於鑑定時，持續受妄想症狀之影響，稱自己可接觸神佛，外
    人無法理解其緣由。對於目前接受之精神科藥物治療，陳女
    也認為並無絕對必要。陳女對過往財產處理，也受妄想症狀
    等影響而無法依循常理解釋，言談中亦透露部分誇大與政治
    妄想內容，而鑑定人與家屬提供反面資訊訊問時，陳女則稱
    別人無法瞭解她的想法。(4)心理評估：陳女外觀合宜，對談
    流暢，可切題但內容冗長。陳女接受魏氏成人智力測驗第三
    版（WAIS-III）測驗，語文智商95，操作智商97，總智商96
    ，與其學經歷相較，並未呈現明顯之退化。(4)結論：綜合以
    上所述，陳女過去之生活史，疾病史與身體檢查，精神狀態
    檢查等結果，本次鑑定認為其乃一『精神分裂症』之患者。
    陳女罹病近30年，雖其生活自理功能及一般事物判斷能力仍
    近於常人，但其妄想及幻覺經驗持續，影響其就業、維持尋
    常人際或社會功能，且複雜性事務判斷及處理仍有缺損，目
    前難見其回復之可能性。陳女受此精神障礙之影響，其認知
    與判斷能力確實呈現部分減弱，但其一般生活與基本事務處
    理能力雖未致缺損；然而，陳女對於財產處分與訴訟行為等
    較複雜之能力要求，則有無法合理接受資訊（受意思表示）
    ，並依其所知訊息進而綜合判斷（辨識其所為意思表示效果
    ），或為合理之表達或處置（為意思表示），因此，由鑑定
    所見，其為意思表示、受意思表示或辨識其所為意思表示效
    果之能力，確因目前之『精神分裂症』，均顯有不足，鑑定
    人認為，可依新修正之民法第15條之1 ，為輔助之宣告。」
    ，有本院99年8 月3 日非訟事件筆錄及上揭精神鑑定報告書
    在卷可稽，堪認陳詩晴因精神分裂症，致其為意思表示或受
    意思表示，或辨識其意思表示效果之能力顯有不足等情為真
    正，陳詩晴雖靈學否定上揭醫學認定，但為本院所不採，則
    聲請人聲請對陳詩晴為輔助宣告即無不合，應予准許，爰宣
    告陳詩晴為受輔助宣告之人。
四、按受輔助宣告之人，應置輔助人。法院選定輔助人時，應依
    受輔助宣告之人之最佳利益，優先考量受輔助宣告之人之意
    見，審酌一切情狀，並注意下列事項：(一)受輔助宣告之人之
    身心狀態與生活及財產狀況。(二)受輔助宣告之人與其配偶、
    子女或其他共同生活之人間之情感狀況。(三)輔助人之職業、
    經歷、意見及其與受輔助宣告之人之利害關係。(四)法人為輔
    助人時，其事業之種類與內容，法人及其代表人與受輔助宣
    告之人之利害關係。民法第1113條之1 第1 項、同條第2 項
    準用第1111條之1 分別定有明文。經查：本件陳詩晴既經宣
    告為受輔助宣告之人，已如前述，則其自應選任輔助之人。
    本院審酌聲請人陳林鑾為受輔助宣告人陳詩晴之母，彼此關
    係密切，具有相當之信賴關係，適於執行輔助人之職務，因
    認由聲請人陳林鑾擔任輔助人，較能符合受輔助宣告人之最
    佳利益，爰選定聲請人陳林鑾為受輔助宣告人之輔助人。
五、依民事訴訟法第624 條之1 第3 項準用第608 條第1 項，裁
    定如主文。
中    華    民    國    99    年    10    月    11    日
                    家事法庭法  官  詹朝傑
以上正本係照原本作成。
如不服本裁定關於選定輔助人部分，應於送達後10日內向本院提
出抗告狀，並繳納抗告費新臺幣1000元；其餘關於輔助宣告部分
，不得抗告。
中    華    民    國    99    年    10    月    11    日
                            書記官  劉雅萍

司法院資訊處製作；財團法人民間司法改革基金會備份。
